【裁判字號】    99,交簡上,54
【裁判日期】    991011
【裁判案由】    業務過失傷害
【裁判全文】
臺灣彰化地方法院刑事判決            99年度交簡上字第54號
上  訴  人  臺灣彰化地方法院檢察署檢察官
被      告  乙○○
上列上訴人因被告業務過失傷害案件，不服本院中華民國99年6
月8 日99年度交簡字第736 號刑事簡易判決（聲請簡易判決處刑
案號：臺灣彰化地方法院檢察署99年度調偵字第189 號），提起
上訴，本院管轄第二審之合議庭，判決如下：
    主  文
原判決撤銷。
乙○○犯業務過失傷害罪，處有期徒刑月，如易科罰金，以新
臺幣壹仟元折算壹日。緩刑貳年。
    犯罪事實
一、乙○○以務農為生，平日並兼有駕駛農用拼裝車載運及販售
    蔬菜之工作，乃以駕駛為其附隨業務之人，於民國98年8 月
    29日上午11時40分許，駕駛不得行駛於道路之農用拼裝車，
    欲自彰化縣鹿港鎮山崙里崙尾巷27之6 號附近空地之路邊駛
    入車道時，本應注意起駛前應顯示方向燈，注意前後左右有
    無障礙或車輛行人，並應禮讓行進中之車輛行人優先通行，
    而依當時天候晴朗、日間自然光線、乾燥柏油路面無缺陷、
    視距良好亦無障礙物，且其所駕駛之車輛機械性能良好，依
    其智識、能力並無不能注意之情事，適有丁○○○騎乘車牌
    號碼TVO-061 號輕型機車，沿崙尾巷由南往北方向行駛至該
    處；詎乙○○竟疏未注意，貿然自路邊駛入車道，與亦疏未
    注意車前狀況，並應隨時採取必要之安全措施之丁○○○發
    生碰撞，致丁○○○人車倒地，因而受有右側胸壁挫傷、右
    側第5 、6 、7 肋骨閉鎖性骨折及頭部外傷等傷害。
二、案經丁○○○訴由彰化縣警察局鹿港分局報告臺灣彰化地方
    法院檢察署檢察官偵查起訴。
    理  由
一、上開犯罪事實，業據被告乙○○於原審及本院審理時坦承不
    諱，核與證人丁○○○所述情節相符，並有彰化縣警察局道
    路交通事故調查筆錄、道路交通事故調查報告表(一)、(二)、現
    場圖、彰化縣警察局舉發違反道路交通管理事件通知單及照
    片紀錄表在卷可證（見警卷第1 至9 、15至18頁）。按起駛
    前應顯示方向燈，注意前後左右有無障礙或車輛行人，並應
    讓行進中之車輛行人優先通行，道路交通安全規則第89條第
    1 項第6 款定有明文。本案案發時，天氣晴朗、為日間自然
    光線、路面乾燥無缺陷、無障礙物、視距良好，並無不能注
    意之情事，業據員警於道路交通事故調查表記載明確，有前
    開調查表附卷可稽；是被告未依上開規定，即貿然路邊駛入
    車道，被告自有應注意、能注意而未予注意之過失甚明，此
    部分復經臺灣省彰化縣區車輛行車事故鑑定委員會鑑定認為
    ：被告駕駛拼裝車由崙尾巷27之6 號空地駛入車道，未讓車
    道上行進中之車輛先行，為肇事主因，有上開鑑定意見書附
    卷可證（見原審卷第15頁）；其因而撞及告訴人所駕駛之車
    輛，致告訴人人車倒地因此受有右側胸壁挫傷、右側第5 、
    6 、7 肋骨閉鎖性骨折及頭部外傷等傷害，是被告之過失行
    為自與被害人之傷害結果間，具有相當因果關係，堪予認定
    ；此外，復有財團法人彰濱秀傳紀念醫院診斷書可資佐證，
    足認被告之自白應與事實相符。從而，本案事證明確，被告
    犯行洵堪認定。
二、按刑法上所謂業務，係指個人基於其社會地位繼續反覆所執
    行之事務，包括主要業務及其附隨之準備工作與輔助事務在
    內。此項附隨之事務，並非漫無限制，必須與其主要業務有
    直接、密切之關係者，始可包含在業務概念中，而認其屬業
    務之範圍，最高法院89年臺上字第8075號判例著有明文。本
    件被告主要雖以務農為業，然平時既兼有以駕駛拼裝車載運
    及販售蔬菜之情，案發之時，適為駕駛拼裝車載運蔬菜途中
    ，自屬從事附隨業務無訛，是核被告所為，係犯刑法第284
    條第2 項前段之業務過失傷害罪。又按公路法第63條明定：
    「汽車及電車均應符合交通部規定之安全檢驗標準，並應經
    車輛型式安全檢測及審驗合格，取得安全審驗合格證明書，
    始得辦理登記、檢驗、領照。」，是本件系爭拼裝車既無從
    依前揭公路法之規定取得安全審驗合格證明，即非屬道路交
    通安全規則所定之汽車，亦非道路交通安全規則第83條所規
    定之動力機械；應屬道路交通管理處罰條例第12條第1 項第
    2 款所稱之拼裝車輛，如未依規定行駛於道路，自應依上開
    規定予以處罰等情，有交通部99年8 月20日交路字第099000
    7786號函闡明在卷（見本院卷第45頁）。其次，彰化縣政府
    於91年間制定之「農用拼裝車輛管理自治條例」係針對65年
    3 月間領有牌證之農用拼裝車輛制定管理自治條例。未領有
    牌證之拼裝車輛本屬非法，應不得行駛於道路；另領有牌證
    之農用拼裝車，因自65年3 月至91年，已逾26年，車輛都已
    老舊甚至多數已淘汰或變更原登記規格，且有車輛性能不佳
    ，行車安全堪虞等情事，是於前開自治條例第9 條規定，有
    使用牌證之農用拼裝車輛，於92年1 月1 日起停止使用；故
    目前農用拼裝車均應停止使用，駕駛人縱取得台糖公司核發
    之農用曳引機駕駛證，或普通小型車以上之汽車駕駛執照，
    仍不得駕駛農用拼裝車；且查，本件系爭拼裝車並未向彰化
    縣政府申請登記為農業機械證，亦即並非行政院農業委員會
    主管之農業機械乙節，業據彰化縣政府於99年8 月10日，以
    府農務字第0990196109號函說明綦詳（見本院卷第37頁及反
    面）。足見，農用拼裝車無論前於65年3 月間有無核發牌證
    ，自92年1 月1 日起，均已不得行駛於道路，倘有違反上開
    規定，即應依道路交通管理處罰條例第12條第1 項第2 款予
    以處罰，此與是否另行持有駕駛執照或其駕駛執照之等級，
    乃屬二事，並無關聯；而本件系爭拼裝車並非道路交通安全
    規則所定規範之「汽車」或「動力機械」，亦非行政院農業
    委員會所主管之「農業機械」，本無從依循道路交通安全規
    則及其他相關規定取得合格之牌照或牌證，當然不得行駛於
    道路，自無課予駕駛人應先行考領適當駕駛執照，方能駕駛
    車輛之公法上義務，換言之，即無關於駕駛人資格之限制，
    此觀於交通部91年3 月4 日交路字第0910021207號函亦採相
    同見解（見本院卷第46頁）；申言之，被告客觀上雖有無駕
    駛執照駕駛不得行駛於道路之車輛，而行駛於道路之情形，
    然其之所以無法考領適當之駕駛執照，與駕駛人資格之限制
    無涉，乃根源於系爭車輛並非公路法及道路交通安全規則所
    規範之車輛，主管機關本無從予以核發任何合法駕駛執照，
    自無應考領合格駕駛執照之問題，此與道路交通管理處罰條
    例第86條第1 項所定「無駕駛執照駕車」，係針對駕駛人之
    資格所為之規範，而條文中所謂之「車輛」，當指合於公路
    法及道路交通安全規則等相關規定，而得合法取得牌照之車
    輛，始須就駕駛人之資格予以限制，故而對於不具備駕駛人
    資格之人（包含具備低等級駕駛執照而駕駛高等級車輛之人
    ），即應考領駕駛執照而未依法取得適當駕駛執照之人，一
    旦因過失而有致人死傷者，特予加重其刑責之情形，迥不相
    同，自不得遽以上開加重其刑之規定相繩，附此敘明。另按
    ，刑法第62條所謂「發覺」，固非以有偵查犯罪職權之機關
    或人員確知其人犯罪無誤為必要，而於對其發生嫌疑時，即
    得謂為已發覺；但此項對犯人之嫌疑，仍須有確切之根據得
    為合理之可疑者，始足當之，若單純主觀上之懷疑，要不得
    謂已發生嫌疑（最高法院72年度臺上字第641 號判例意旨參
    照）。查本件係由告訴人之子丙○○於車禍發生後，報警處
    理乙節，有彰化縣警察局受理各類案件紀錄表附卷為憑，核
    與告訴人於警詢中之證述相符（見本院卷第43頁、警卷第5
    頁）；參以，證人即承辦員警甲○○於本院審理時具結證稱
    ：「當時只有被害人送急診室，我到的時候被告沒有在急診
    室，被告沒有送醫。被害人的兒子說被告先前有到急診室，
    後來離開了，我與被害人兒子是到被告賣菜的地方，離事故
    現場幾百公尺至1 公里左右，被告當時正在賣菜，菜車也在
    旁邊。是被害人的兒子告訴我賣菜的人就是肇事者。」等語
    （見本院卷第50頁反面、第51頁），足見，被告既未報案或
    託人報警處理，亦未留在事故現場，或於員警前往醫療院所
    時在場；是故，在被告坦承涉犯本件業務過失傷害犯行前，
    承辦員警已因丙○○之帶領及指述，而有確切之根據得為合
    理之懷疑被告即為肇事之人，揆諸前揭判例意旨，本件被告
    自不合於自首之要件，實為灼然。
三、原審以被告罪證明確，予以論罪科刑，固非無見；惟查，被
    告非屬道路交通管理處罰條例第86條第1 項所規範之無駕駛
    執照駕車，亦不符合自首之規定，均已如前述，原審依道路
    交通管理處罰條例第86條第1 項之規定予以加重其刑，復依
    刑法第62條之規定減輕其刑，其適用法則均容有未恰，又原
    審未及審酌上訴人上訴後，被告於本院審理時業與告訴人達
    成和解，亦有未恰；檢察官上訴意旨指摘被告並非自首，亦
    無道路交通管理處罰條例第86條第1 項之適用等語，為有理
    由，自應由本院將原判決予以撤銷改判。爰審酌被告駕駛車
    輛由路邊駛入車道時，未禮讓車道上行進中之車輛，為肇事
    主因，本非不得予以嚴懲；惟斟酌被告前未曾受有任何刑之
    宣告，有臺灣高等法院被告前案紀錄表、臺灣彰化地方法院
    檢察署刑案資料查註紀錄表附卷可稽，素行堪認良好，復與
    告訴人達成和解，並已當場履行完畢等情，亦有彰化縣鹿港
    鎮調解委員會調解書在卷為憑（見本院卷第77頁），且被告
    犯後均坦承犯行，態度良好，及告訴人無照駕駛輕機車，未
    注意車前狀況，採取必要之安全措施，為肇事次因，就本件
    車禍事故之發生亦與有過失及其所受傷害等一切情狀，量處
    如主文所示之刑，並諭知易科罰金之折算標準。又刑法第41
    條雖分別於98年1 月21日（98年9 月1 日施行）、98年12月
    30日（99年1 月1 日施行）迭有修正，然關於得以易科罰金
    之要件及其折算標準，均未有所異動，是此部分即不生比較
    新舊法之問題，附此敘明。末按，被告前未曾因故意犯罪受
    有期徒刑以上刑之宣告，已如前述，其因一時駕車不慎，誤
    觸刑典，經此偵審教訓，當知所警惕，信無再犯之虞，本院
    認上開所宣告之刑，以暫不執行為適當，併予宣告緩刑2 年
    ，以啟自新，並觀後效。
據上論斷，應依刑事訴訟法第455 條之1 第1 項、第3 項、第36
9 條第1 項前段、第364 條、第299 條第1 項前段，刑法第284
條第2 項前段、第41條第1 項前段、第74條第1 項第1 款，刑法
施行法第1 條之1 第1 項、第2 項前段，判決如主文。
中    華    民    國    99    年    10    月    11    日
                  刑事第七庭  審判長法  官  葉明松
                                    法  官  黃玉齡
                                    法  官  戰諭威
以上正本證明與原本無異。
本件不得上訴。
中    華    民    國    99    年    10    月    11    日
                                    書記官  黃當易
附錄本判決論罪之法條：
中華民國刑法第284條：
因過失傷害人者，處6 月以下有期徒刑、拘役或5 百元以下罰金
，致重傷者，處1 年以下有期徒刑、拘役或5 百元以下罰金。
從事業務之人，因業務上之過失傷害人者，處1 年以下有期徒刑
、拘役或1 千元以下罰金，致重傷者，處3 年以下有期徒刑、拘
役或2 千元以下罰金。

司法院資訊處製作；財團法人民間司法改革基金會備份。
